---
title: "`r emo::ji('muscle')` EGİTİMDE ÖLÇME VE DEĞERLENDİRME"
subtitle: " <br> `r emo::ji('graph')` PERFORMANS DEĞERLENDİRME"
author: "<br> <br> `r emo::ji('woman_teacher')` Dr. Kübra ATALAY KABASAKAL <br> Hacettepe Üniversitesi"
date: "<br> <br> <br> <br>`r emo::ji('e-mail')` katalay@hacettepe.edu.tr"
output:
  xaringan::moon_reader:
    lib_dir: libs
    css: ["xaringan-themer.css", "slides-style.css"]
    nature:
      highlightStyle: solarized-light
      highlightLines: true
      countIncrementalSlides: false
      ratio: "16:9"
      slideNumberFormat: |
        <div class="progress-bar-container">
          <div class="progress-bar" style="width: calc(%current% / %total% -  100%);">
          </div>
        </div>
---

```{r child = "../setup.Rmd"}
```

```{r set-theme, include=FALSE}
library(xaringanthemer)
style_duo_accent(
  primary_color      = "#0F4C81", # pantone classic blue
  secondary_color    = "#B6CADA", # pantone baby blue
  header_font_google = google_font("Raleway"),
  text_font_google   = google_font("Raleway", "300", "300i"),
  code_font_google   = google_font("Source Code Pro"),
  text_font_size     = "30px"
)
```

```{r, include=FALSE}
advdate <- function(obj, adv) {
 tmon <- obj + 7- (adv-1)
 # tfri <- obj + 4 + 7- (adv-1)
 tmon <- format(tmon, format="%d/%m")
 # tfri <- format(tfri, format="%d/%m")
 zadv <- sprintf("%02d", adv)
 tmp <- paste("Hafta ",zadv,sep='',", ", tmon)
 return(tmp)
}

library(lubridate)
options(scipen=999)
library(tidyverse)
library(stevemisc)
mon <- ymd(20220207)
```



## Öğrenci Başarısının Belirlenmesinde Yeni Yaklaşımlar

- Günümüzde, eğitim kurumları için önemli olan bireylerin hızla değişen bilgileri edinip, edindikleri
bu bilgileri gerçek yaşam durumlarında kullanmalarıdır. 

- Bu bağlamda okullar; 
- sorun çözen,
- olaylara eleştirel gözle bakan, 
- kendini tanıyan, empati kuran,
- tarihi ve kültürel geçmişin önemini
anlayan, 
- özgün bilgiler ortaya koyan vb. bireyleri yetiştirmek durumundadır.

---
## Öğrenci Başarısının Belirlenmesinde Yeni Yaklaşımlar

- Bu insan tipinin yetiştirebilmesi için eğitim kurumlarının yapısında değişikliklere gidilmesi
kaçınılmaz olmuştur. 

--


- Bu durum öğretim sürecinde kullanılan ders programlarında, yöntem ve
tekniklerde, ölçme ve değerlendirme yaklaşımlarında değişmelere neden olmuştur.

--

- Benzer şekilde, yeni yüzyılla beraber ekonomilerin istediği insan gücünün niteliği değişmiş,
öğrencilere kazandırılması gereken beceriler farklılaşmıştır. Bu durum da kaçınılmaz olarak öğrenci
başarısının belirlenmesinde yeni yaklaşımları beraberinde getirmiştir.

---
## Öğrenci Başarısının Belirlenmesinde Yeni Yaklaşımlar

|   |   |   |
|---|---|---|
| Testin Amacı| Öğrenci başarısının özetlenmesi amacıyla kullanılır.|Öğrenci başarısının desteklenmesi ve izlenmesi amacıyla kullanılır.|
| Odak Noktası | Ürün odaklıdır. | Öğrenci merkezli yaklaşımlardır. Ürün kadar süreç de önemlidir. |
| Geri Bildirim | Geribildirim öğrenciye sınav sonucunun söylenmesi ile sınırlıdır. Sürecin sonunda verilir. | Geribildirim değerlidir ve süreç de başarının değerlendirilmesinde bir ölçüttür. |
| Paydaşlar | Öğrenci ve ailesi sonuçlardan haberdar edilir. | Öğrenci ve ailesi ilgili sürecin aktif bir parçasıdır. |
Kutlu, Doğan ve Karakaya, 2014



---
## Öğrenci Başarısının Belirlenmesinde Yeni Yaklaşımlar


Öğrencilerin okul programlarında öngörülen kazanımlara ne derece ulaşıldığının belirlenmesinde:

- Performansa dayalı durum belirleme

- Gerçek yaşam durumlarına dayalı durum belirleme

- Portfolyoya dayalı durum belirleme

olarak adlandırılan  değerlendirme yolları kullanılmaktadır.


---
## Öğrenci Başarısının Belirlenmesinde Yeni Yaklaşımlar

- Öğrencilerden göstermesi beklenen üst düzey düşünmeler, alt düzey düşünmelerden farklılık gösterirler. Alt düzey düşünmeler genellikle şu özelliklere sahiptir:
- Daha çok hatırlama ya da ezberleme gerektiren davranışları içerirler.
- Öğrenciden öğrenciye değişmeyen doğru yanıtlara sahiptirler.
- Klasik ölçme araçları ile ölçülürler.
- Soruyu hazırlayan ve puanlama yapan kişinin uzman olmasını gerektirmez.
- Kısa zaman diliminde gelişebilen davranışlarla ilişkilidirler.
- Sonuç, sürece göre daha önemlidir.


---
## Öğrenci Başarısının Belirlenmesinde Yeni Yaklaşımlar

Öğrencinin bir davranışının üst düzey olabilmesi için;
- birden çok bilgi ve beceriyi içermesi,
- ölçülmesinde kullanılacak soru yapılarının bireylere göre değişen yanıtları gerektirmesi,
- uzun zaman diliminde gelişen öğrenme çıktılarının ölçülmesini gerektirmesi,
- bilişsel duyuşsal ve devinimsel özelliklerin bir arada kullanılması gerekir 

(Kutlu, Doğan ve Karakaya, 2014).

---
## Öğrenci Başarısının Belirlenmesinde Yeni Yaklaşımlar

Bazı üst düzey zihinsel beceriler;
- problem çözme
- eleştirel düşünme
- değerlendirme
- yordama
- tümevarım ve tümdengelim
- yaratıcı düşünme

---
## Performansa dayalı durum belirleme

- öğretmenin öğrencilerini belli bir alandaki bilgi ve becerilerinin sergiledikleri, bir ürün oluşturdukları, bir yanıt yapılandırdıkları ya da sunuş yaptıkları durumlarda gözlemleyerek, onların başarıları hakkında karara vermelerine katkı sağlayan bir yöntemdir. 

- Bu yöntemde odak noktası öğrencilerin sahip oldukları bilgi ve becerilerini kullanarak bir ürün oluşturmaları ya da bir görevi yerine getirmeleri üzerindedir.

---
## Performansa dayalı durum belirleme

Performans görevleri öğrencilere gerçek yaşamda karşılaşabilecekleri problem durumlarını sunan ve öğrencilerin üst düzey zihinsel becerilerinin geliştirilmesini ve ölçülmesini amaçlayan etkinliklerdir.
İki tür performans görevi vardır (Linn ve Gronlund, 1995; McMillan, 2007):
Genişletilmiş yanıtlı performans görevleri
Sınırlandırılmıs performans görevleri


Genişletilmiş Yanıtlı Performans Görevleri: Bu görevler bilginin toplanması, düzenlenmesi, çözümlenmesi ve yorumlanması süreçlerini içeren ve uzun sürede tamamlanan çalışmalardır.

Sınırlandırılmış Performans Görevleri: Bu tür görevler sınıf içerisinde kısa sürede tamamlanabilen, öğrencinin fazla veri toplamasını gerektirmeyen görevlerdir. Genellikle belirli bir kazanıma özeldir. 

---
##Performans görevinin bölümleri 
Bir performans görevi dört temel bölümden oluşmaktadır (Doğan, 2006; Kutlu, Karakaya ve Doğan, 2008):

Tanımlama
Görev
Yönerge
Puanlama yöntemi


Tanımlama
Performans görevinin ilk kısmı olan tanımlama, ilgili görevin kimlik kartı olarak görülebilir. Performans görevinin hangi ders için hazırlandığı, hangi kazanımlara ilişkin olduğu gibi bilgilerle öğrenciye ilişkin bilgilere de yer verilebilir. Öğrenci, ulaşmayı hedeflediği kazanımlardan da bahsedebilir.

Görev
Görev bölümünde öğrenciye çözüm bulması gereken bir problem durumu ya da tamamlaması gereken bir görev sunulur.

Yönerge
Yönerge kısmında, öğrencinin görevi yerine getirirken dikkat etmesi gereken noktalar belirtilmelidir. 

Puanlama
Puanlamada ise öğrencinin ilgili görevi tamamladıktan sonra hangi ölçütlere göre değerlendireceği ile ilgili bilgiler yer almalıdır. Bunun yanında öz değerlendirme formları da verilebilir.


Performans Görevi Geliştirme Aşamaları

Performans görevi hazırlanırken iki yöntem izlenebilir. Bunlardan ilki ölçülmek istenilen üst düzey zihinsel süreç ya da süreçlerin belirlenmesi, ders içeriği ile ilişkilendirilmesi ve performans görevinin yazılmasıdır. 
Diğer yöntem de ise önce dersin içeriği ve kazanımlar belirlenir, bunlara uygun üst düzey zihinsel süreçler belirlenir ve görev yazılır.
(Kutlu, Doğan ve Karakaya, 2014)

İlk hazırlama yöntemi detaylı olarak tartışılmıştır.
I. Adım: Ölçülmesi amaçlanan üst düzey zihinsel süreç ya da süreçlerin belirlenmesi ve ders içeriğiyle ilişkilendirilmesi

İlk aşamada ölçülmesi hedeflenen zihinsel özellikler ve bu özelliklerin alanyazınca belirlenen göstergeleri belirlenmelidir.


II. Adım: Görev kısmının oluşturulması
Bu aşamada öğretmen öğrencinin bireysel olarak yapabileceği bir görev ya da problem durumu oluşturur. Bu problem durumu bir soru olabilir. Öğrencinin verilen durumla ilgili olarak neler yapması gerektiği de belirtilir.

III. Adım: Yönergenin Hazırlanması
Görevin hemen ardından öğrencilerin görevi yaparken dikkat etmeleri gereken noktaları belirten yol gösterici bir yönerge yer almalıdır. Yönerge öğrencinin daha iyi bir performansın sergilemesi için gerekli olan noktaları vurgulamalıdır. Bununla beraber görevin teslim tarihine de yer verilmesi önerilir.

IV. Adım: Puanlama yönteminin belirlenmesi 
Son bölümde öğrencilerin puanlanırken kullanılacak olan dereceli puanlama anahtarına yer verilmelidir. Bunun yanında öğrencilerin kullanabilecekleri öz değerlendirme formları da verilebilir.

Dereceli puanlama anahtarında önemli olan husus her bir ölçütün görevle ve ölçülen zihinsel özellikle ilişkili olması ve ayrıntılı betimlenmiş olmasıdır.




Performans görevi yazarken nelere dikkat edilmeli?


- Görevler üst düzey zihinsel süreçlerle ilişkili olmalıdır.
- Görevler öğrencilerin farklı becerilerini kullanmasını gerektirmelidir.
- Görevler klasik değerlendirme yaklaşımlarından elde edilebilecek bilgileri sağlayan görevler olmamalıdır.
- Görev ya da problem durumu ilgi çekici olmalıdır.
- Yönlendirme gereksiz ayrıntı içermemelidir.
- Görevler üst düzey zihinsel süreçlerle ilişkili olmalıdır.
- Görevler öğrencilerin farklı becerilerini kullanmasını gerektirmelidir.
- Görevler klasik değerlendirme yaklaşımlarından elde edilebilecek bilgileri sağlayan görevler olmamalıdır.
- Görev ya da problem durumu ilgi çekici olmalıdır.
- Yönlendirme gereksiz ayrıntı içermemelidir.


Performansa Dayalı Durum Belirlemenin Değerlendirilmesi
- Karmaşık öğrenme çıktılarını ölçmede elverişlidir. 
- Sonuç odaklı değil süreç odaklı bir değerlendirme imkanı sunar.
- Geribildirim imkanı verir. 
- Öğrencinin derse güdülenmesini arttırır.
- Güvenirliği ile ilgili tartışmalar mevcuttur.
- Hazırlaması ve uygulaması oldukça zaman alıcıdır ve kalabalık gruplarda oldukça güçtür.


---
## Portfolyoya dayalı durum belirleme 
Portfolyolar, sınıf içi performansı temsil ettikleri için değer kazanırlar ve aynı zamanda öğretim programı ile bütünleştirilerek kullanılabilir. 
Portfolyo uygulamalarının, okullardaki dosya tutturma uygulamalarıyla karşılaştırılmaması gerekmektedir.
Portfolyo öğretim sürecinde, öğrencilerin ürettikleri çalışmaları, işbirliği içinde, bir amaç doğrultusunda ve kendi çalışmaları üzerinde düşünebileceği bir biçimde toplanması olarak tanımlanmıştır (Paulson, Paulson ve Meyer, 1991).

---
## Portfolyoların özellikleri

Portfolyolar öğrencileri temsil eden çalışmaların zaman içerisinde toplanmasıdır.
Portfolyolar bir öğretim programı ve değerlendirme hedeflerini temsil etmektedirler
Portfolyolarda bulunacak çalışmalar belirli amaçlar için seçilmektedirler.
Çalışmalar öğrencinin, ailesinin ve öğretmeninin değişimi gözleyebilmesi için zaman içerisinde toplanmaktadır.
Öğrencilerin kendi çalışmaları hakkında düşünmesini sağlar.
(Johns, 1995)

---
## Portfolyoların Kullanım Amaçları

Airasian’a (1994) göre;
- Ailelere öğrencilerinin performanslarından örnekler göstermek
- Öğrencilerin tipik performanslarını kaydetmek
- Öğrencileri sınıflandırmak
- Öğrencinin zayıf ve güçlü yönlerini belirlemek, öğrencilere bunu belirletmek

---
## Portfolyolara İlişkin Sınıflama
O’Malley ve Valdez (1997)’de belirtilen üçlü portfolyo sınıflaması aşağıdaki gibidir:
Derleme portfolyosu
Vitrin portfolyosu
Değerlendirme portfolyosu

---
Derleme portfolyoda

Derleme portfolyoda öğrencinin ürünleri içerisinden öğretmenin rehberliği ile seçtiği çalışmaları içerir. Toplanan ürünler öğrenci hakkında karar vermeyi içermekten çok karar vermeye hazırlayıcı süreçlerdir.
Öğrenci öğretmen tarafından puanlanmış çalışmaları koyabileceği gibi yalnızca geribildirim verilmiş ancak puanlanmamış çalışmalara da yer verilebilir.



---
Vitrin portfolyo,

Vitrin portfolyo, adından da anlaşılacağı üzre, öğrencinin en iyi çalışmalarından oluşan portfolyodur. 

Ürünler sergileme amaçlı da seçilebilir; ancak önemli husus öğrencinin kendini yansıtacağına inandığı ürünleri seçmesidir. 

Vitrin portfolyoda yer alan ürünlerin puanlanması gerekmemektedir.


---
##  Değerlendirme portfolyosu 
Değerlendirme portfolyosu öğretim programında belirlenmiş kazanımlar doğrultusunda öğrenci gelişimini göstermeyi hedefler. 

Bu portfolyoların öğrencilerin zihinsel gelişimi ve kazanımlara ulaşma düzeyiyle ilgili bilgi vermesi beklenmektedir.



Portfolyo oluşturma sürecinde Shores ve Grace (1998) tarafından önerilen süreç incelenmiştir. Bu süreç üç ana başlık halinde aşağıdaki şekilde ifade edilebilir:
- Uygulama öncesi basamağı
- Uygulama basamağı
- Uygulama sonrası basamağı

---
## Uygulama öncesi basamağı

Portfolyo geliştirme sürecindeki ilk basamak olan uygulama öncesi basamağı portfolyo uygulamasının etkili ve sorunsuz işlemesi için yapılması gereken ön hazırlık sürecini içermektedir.

Uygulama kararları için okul yönetimi ve öğretmenlerin görüşmesi
Öğretmen, öğrenci ve velilerin, uygulama hakkında bilgilendirilmesi
Portfolyo kullanım amacının belirlenmesi
Portfolyo türünün belirlenmesi
Portfolyo desenin belirlenmesi
Uygulamada kullanılacak formların ve veliye gönderilecek mektupların hazırlanması

---
## Uygulama basamağı

Portfolyo uygulama sürecinde ikinci basamak olan uygulama sürecini içeren bu adımın başarılı olması ilk basamaktaki hazırlıkların eksiksiz yerine getirilmesine bağlıdır. 

portfolyonun sınıfa tanıtılması
Portfolyoda bulunacak çalışmaların belirlenmesi
Performans görevlerinin ve puanlama anahtarlarının oluşturulması
Çalışmaların toplanması
Öğretmen öğrenci görüşmelerinin gerçekleştirilmesi
Toplanan çalışmaların puanlanması

Portfolyonun sınıfa tanıtılması
Portfolyoda bulunacak çalışmaların belirlenmesi
Performans görevlerinin ve puanlama anahtarlarının oluşturulması
Çalışmaların toplanması
Öğretmen öğrenci görüşmelerinin gerçekleştirilmesi
Toplanan çalışmaların puanlanması


---
## Uygulama sonrası
Portfolyo sürecinin son basamağı olan bu adım portfolyo uygulaması tamamlandıktan sonra yapılması gereken işleri içermektedir.

Bu adım bir sonraki portfolyo oluşturma sürecine hazırlık olarak da düşünülebilir.


Öğrenci gelişimiyle ilgili durumun belirlenmesi
Öğrenci çalışmalarının nota dönüştürülmesi
Çalışmaların velilere öğrenciler tarafından sunulması
	Planlama
	Toplama
	Seçme
	Yansıma
	Bağlantı

---
## Portfolyo Oluşturmanın Eğitimdeki Yararları

Öğrenciler açısından yararları;
- Güçlü ve zayıf yönlerini görürler
- Gelişimleri hakkında bilgi edinirler
- Sorumluluk duygusu geliştirirler
- Kendilerini nesnel olarak değerlendirme becerisi kazanırlar
- Arkadaşlarının gelişimini izleme fırsatı bulurlar

Kutlu, Doğan ve Karakaya (2014)

---

Öğretmenler açısından yararları;
- Öğrencilerinin güçlü ve zayıf yönlerini görürler.
- Öğrencilerinin gelişimlerini izleyebilirler.
- Öğrencilerinin ilgi ve yeteneklerini tanırlar.
- Velilerle daha çok iletişim kurabilirler.
- Kendi donanımlarına katkıda bulunurlar.
- Öğrencilerinin güçlü ve zayıf yönlerini görürler.
- Öğrencilerinin gelişimlerini izleyebilirler.
- Öğrencilerinin ilgi ve yeteneklerini tanırlar.
- Velilerle daha çok iletişim kurabilirler.
- Kendi donanımlarına katkıda bulunurlar.


Kutlu, Doğan ve Karakaya (2014)

---
## Portfolyoların değerlendirilmesi

Okullarda uygulanmaya başlandığı andan itibaren, portfolyoların nesnel ve doğru değerlendirilmeleri konusunda soru işaretleri oluşmuştur. Daha önce değinildiği gibi portfolyoların nasıl değerlendirilecekleri kullanım amacıyla çok ilişkilidir.

---
## Portfolyoların Yapısı

Kapak sayfası
Öğrenci Tanıtım Sayfası
İçindekiler sayfası
Özseçim formu
Öğrenci çalışmaları
Öz değerlendirme formu
Akran formu
Grup formu
Dereceli Puanlama Anahtarı 


Portfolyoların Sınırlıkları
Öğrenciye özgülük
Dürüstlük
Verimlilik
Öğrenci çalışmalarının arşivlenmesi
Nesnel olamama
Güvenirlik

Elektronik portfolyolar

Öğrenciler tarafından oluşturulan özgün ürünlerin elektronik ortamda bir araya getirilerek, kaydedilip saklanması e-portfolio olarak adlandırabilir (Gülbahar ve Köse, 2006).

Portfolyolar, öğrenci çalışmalarının belirli amaçlar doğrultusunda sistematik olarak toplandığı dosyalardır. Bu dosyalarda daha çok öğrencinin gelişimi hakkında ipucu verecek çalışmaları yer almalıdır. 

Portfolyo etkin uygulandığında öğrenciye, öğretmene ve veliye pek çok bilgi verebilmektedir. Portfolyolar öğrencinin tutum, ilgi, güdü, bilgi, beceri, yetenek gibi özelliklerindeki gelişmi gözler önüne seren ve bu gelişimi katıkada bulunan bir öğretim ve değerlendirme aracıdır.

---
## Dereceli puanlama anahtarı

Dereceli puanlama anahtarları, öğrencilere yaptıkları çalışmaların hangi ölçütlere göre değerlendirileceğini  ve performanslarının hangi düzeydeki puana denk geleceğinin gösteren puanlama araçlarıdır.

Anderson (2003), DPA’ya neden gereksinim duyulduğunu açıklarken DPA kullanımı ile öğrencilerin başarılarına ilişkin nesnel bir değerlendirme imkanı sunulduğunun altını çizer.

---
## Dereceli puanlama anahtarı


Öğrencinin belli bir göreve ya da çalışmaya bağlı olarak gösterdiği başarı hakkındaki durumunu belirlemede kullanılacak olan bir ya da daha çok sayıdaki ölçütler.

Her bir ölçütün ne anlama geldiğini açıklayan betimsel anlatımlar; tanımlamalar, örnekler.

Her bir ölçüt düzeyinde öğrencinin başarısını gösterecek olan dereceler.
Olanaklı ise her bir düzeyin ne anlama geldiğini tanıtan betimsel açıklamalar.

--- 
## Goodrich (2005) eğitim sürecinde DPA kullanımının yararlarını aşağıdaki gibi özetlemiştir:
- Değerlendiriciler açısından ölçütlerin açık olmasını sağlar.
- Öğrencilerden beklenenleri net bir şekilde ortaya koyar.
- Durum belirleme sürecinde nesnellik sağlar.
- Eğitim paydaşlarına geribildirim verilmesini sağlar.
- Öğretim sürecinin gelişimine katkı sağlar.


---
## 
Analitik Dereceli Puanlama Anahtarı
Bütünsel Dereceli Puanlama Anahtarı

ve 

Genel Puanlama Anahtarı
Göreve Özel Puanlama Anahtarı


---
Dereceli Puanlama Anahtarları Hazırlanırken Dikkat Edilmesi Gereken Noktalar
Ölçülmek istenen davranışlarla DPA arasında uyum olması

Çok sayıda göreceli anlatımların kullanılması

Puanlama anahtarında bulunan ölçütlerin binişik olmasından kaçılması


---
Puanlama sürecinde yapılan hatalar
Kişisel yanlılık hatası

İlk izlenim hatası

Mantıksal hata

---
DPA’nın geçerliği ve güvenirliği nasıl sağlanmalı?
Ölçütler açık ve anlaşılır olmalıdır.
Her bir ölçütün içeriği kendi amacıyla sınırlı olmalı, başka ölçütlerle binişik olmamalıdır.
Ölçütlere ilişkin betimsel tanımlamalar, ilgili ölçütü tam olarak yansıtabilmelidir.
Derece tanımlamalarına ilişkin betimsel açıklamalar, dereceleri doğru yansıtır biçimde yazılmış olmalıdır.
Dereceler, öğrenciler arasındaki başarı farklarını yansıtacak sayıda olmalıdır.

---

DPA’nın geliştirilmesiyle ilgili farklı bilim insanlarınca süreçler önerilmiştir. Haladyna (1997) tarafından önerilen adımlar;
- Dpa’nın kullanım amacının belirlenmesi
- Ölçütlerin açıkça belirtilmesi
- Bütünsel ya da analitik Dpa’ya karar verilmesi
- Dpa’nın genel görev için mi özel görev için mi kullanılacağına karar verilmesi

- Dpa’nın taslağının oluşturulması
- Düzeltmelerin yapılması
- Deneme uygulamasının yapılması
- Sonuçların değerlendirilmesi
- Geçerlik ve güvenirlik çalışmalarının yapılması
- Gelecek kullanımlar için düzeltmelerin yapılması


Moskal (2000) aşağıdaki adımları önermiştir:
- Öğrencilerin performans niteliklerinin açıkça belirtilmesi
- Tanımlanmış niteliklerin puanlama ölçütlerinin belirlenmesi
- Performans nitelikleri için kullanılacak dereceli puanlama anahtarının türüne karar verilmesi
- Puanlama ölçütlerini düzenlemek ve dereceli puanlama anahtarının taslağını oluşturmak


Bütünsel DPA’da öğrencinin performansının bütününe puan verilir. 
Puanlama düzeyleri belirlenirken ilgilenilen özellik ve öğrencinin sınıf düzeyi göz önünde bulundurulmalıdır.
1-Öğrencilerin göstereceği performanslar yüksekten düşüğe doğru sıralanır. 
2-Performaslar tanımlanır.
3-Performanslar tanımlandıktan sonra DPA kullanılabilir. Ancak, kullanım sürecinin de geliştirilme sürecine katkıda bulunacağı unutulmamalıdır.


1-Analitik DPA geliştirilirken öğrenci performansı alt boyutlara ayrılır. Alt boyutlar belirlenirken öğrenci performansı ile ilişkili zihinsel özellikler göz önünde tutulmalıdır.
2- Alt boyutlar için öğrenci performansı belirlenir ve puanlarla niteledirilir. 
3-Her bir alt boyuttaki öğrenci performansı için betimsel açıklamalar detaylı olarak yazılır.


- DPA’nın öğrenci performansının en önemli yönlerini yansıtıp yansıtmadığına karar verin.

- DPA’nın ölçülmesi hedeflenen performans dışında herhangi bir öğe içerip içermediğine karar verin.

- DPA’nın betimsel açıklamalarının nesnel olup olmadığına karar verin.

- DPA’yı birkaç öğrenci üzerinde mutlaka deneyin.


- DPA’daki anlatımların açık olup olmadığından emin olun.

- Meslektaşlarınızla birlikte DPA’yı kullanarak puanlarınızı ve ölçütleri değerlendirme şeklinizi mutlaka tartışın.

- Uyarlama yapmak istiyorsanız uyarlama yapacağınız aracın hedeflenen performansa uygun olup olmadığına karar verin. Uzman görüşü alın.

http://intranet.cps.k12.il.us


- DPA’daki anlatımların açık olup olmadığından emin olun.

- Meslektaşlarınızla birlikte DPA’yı kullanarak puanlarınızı ve ölçütleri değerlendirme şeklinizi mutlaka tartışın.

- Uyarlama yapmak istiyorsanız uyarlama yapacağınız aracın hedeflenen performansa uygun olup olmadığına karar verin. Uzman görüşü alın.

http://intranet.cps.k12.il.us


---
Öğrenciler durum belirleme süreçlerine;

Kendilerini (öz değerlendirme- self assessment)
Arkadaşlarını (akran değerlendirme – peer assessment)
Grup çalışmalarını (grup değerlendirme – group assessment) değerlendirerek katılırlar (Falchikov, 2004).



Öz-değerlendirme öğrencilerin, öğrenme sürecinde gerçekleştirdikleri çalışmaları, öğretmen ya da öğrenciler tarafından belirlenmiş ölçütler doğrultusunda değerlendirmelerini ve öğrenmeleri hakkında kendi kararlarını vermelerinin içerir (Noonan ve Randy, 2005; Ross, 2006).

Akran değerlendirme, katılımcı bir değerlendirmedir ve öğrencilerin birlikte etkin olarak çalışmalarına olanak sağlar. Akran değerlendirme, öğrencilerin sınıf arkadaşlarının çalışmalarının belirli ölçütler doğrultusunda değerlendirmesiyle gerçekleştirilir (Boud, Cohen ve Sampsom, 1999).



Öğrencilerin değerlendirme sürecine katıldığı bir diğer yöntem ise grup değerlendirmedir. Grup değerlendirme, bir grup öğrencinin, işbirliği içerisinde yürüttükleri çalışmalar kapsamında yapılır.


Öz, akran ve grup değerlendirme uygulamalarının üç temel amacı vardır:

Öğrencilerin duyuşsal özelliklerini geliştirmek

Öğrencilerin çalışmaları nesnel gözle değerlendirmelerini sağlamak

Öğrencilerin başarılarını algılamasını sağlamak


---
## Kaynakça


Kutlu, Ö., Doğan, C. D., & Karakaya, İ. (2014). Ölçme ve Değerlendirme: Performansa ve
Portfolyoya Dayalı Durum Belirleme. Ankara: Pegem Akademi

Gülbahar, Y. ve Köse, F. (2006). Öğretmen adaylarının değerlendirme için elektronik		 portfolyo kullanımına ilişkin görüşleri. Ankara Üniversitesi Eğitim Bilimleri Dergisi,	 39 (2), 75-93.
Anderson, L. W. (2003). Classroom assessment: Enhancing the quality of teacher decision		 making. London: Lawrence Erlbaum.

Goodrich, H. (2005). Teaching with rubrics: The good, the bad and the ugly. College		 Teaching, 53 (1), 27-31.



Titiz, M. T. (1998). Ezbersiz Eğitim «Yol Haritası». İstanbul: Beyaz Yayınları.

Airasian, P. W. (1994). Classroom assessment. USA: McGraw Hill

Johns, A. M. (1995). An excellent match: Literacy portfolios and ESP. English Teaching		 Forum, 33 (4), 16-20.

O’Malley, M. ve Valdez, P. L. (1997). Authentic assessment. Boston: Addison-Wesley

Paulson, F. L., Paulson, P. R. ve Meyer, C. A. (1991). What makes a portfolio. Educational		 Leadership, 48 (5), 60-63.

Shores, E. F. ve Grace, C. (1998). The portfolio: A step by step guide for teachers. Maryland:	 Carphon House.


Haladyna, T. M. (1997). Writing test items to evaluate higher order thinking. USA:		 Viacom Company
Moskal, B. M. (2000). Scoring rubrics: What, when and how? Practical Assesment,		 Research & Evaluation, http://ericae.net/pare/getvn.asp?v=7&n=3.
Web: http://intranet.cps.k12.il.us adresinden alınmıştır.
